臺灣高等法院臺中分院民事判決
                                      109年度上字第375號
上  訴  人
即被上訴人  靈元天雲樓

法定代理人  賴永吉  
訴訟代理人  王紹安律師
            陳志峯律師
被上訴人
即上訴人    社團法人中華民國玄天聖門靈修會（下稱靈修會）

法定代理人  陳劉玉瑩
被上訴人    林麗雲  
共      同
訴訟代理人  鄭智文律師
上列當事人間請求返還房屋等事件，靈元天雲樓與靈修會對於民
國109 年5 月15日臺灣苗栗地方法院108 年度訴字第186 號第一
審判決各自提起上訴，靈元天雲樓並為訴之追加，本院於110 年
8月25日言詞辯論終結，判決如下：
    主  文
一、原判決關於主文第一項命靈修會遷讓騰空交還原判決附圖所
    示名稱「廁所1」（面積97.56平方公尺），並返還該「廁所
    1」鑰匙部分，及各該部分假執行之宣告，暨訴訟費用之裁
    判均廢棄。
二、上開廢棄部分，靈元天雲樓於第一審之訴及假執行之聲請均
    駁回。
三、靈修會其餘上訴駁回。
四、靈元天雲樓上訴及追加之訴均駁回。
五、第一、二審訴訟費用，關於靈修會上訴部分，由靈元天雲樓
　　負擔百分之15，餘由靈修會負擔；關於靈元天雲樓上訴部分
    ，由靈元天雲樓負擔。
    事實及理由
壹、程序方面：
    按請求之基礎事實同一者，得於第二審為訴之變更或追加，
    民事訴訟法第446 條第1 項、第255 條第1 項第2 款定有明
    文。上訴人即被上訴人靈元天雲樓（下稱天雲樓）在原審依
    民法第470 條第1 項及類推適用民法第767條規定（若認取
    得所有權，則逕依民法第767條規定）為請求，請求被上訴
    人即上訴人靈修會及被上訴人林麗雲返還原判決附圖即附表
    所示各該建物（以下合稱系爭建物）。嗣於第二審就返還系
    爭建物部分，追加依民法179條、第962條規定為請求（見本
    院卷第127-129頁、第372頁），經核其係本於主張靈修會及
    林麗雲分別占有使用系爭建物之同一基礎事實為追加，自應
    准許。
貳、訴訟要旨： 
一、天雲樓主張：坐落苗栗縣○○鎮○○○段0000地號（重測前為南
    勢林坑段152-12地號）土地（下稱系爭土地），為訴外人即
    天雲樓原管理人０００與信眾於民國82年6 月間集資購入，因
    當時天雲樓尚未辦理寺廟登記，故借名登記為０００及０００、００
    ０（下合稱０００等3 人）所共有。０００等3 人於91年間出具土
    地使用同意書，載明願無條件提供系爭土地供天雲樓使用，
    天雲樓遂由０００與眾多信眾合資於系爭土地上興建地上一層
    鋼鐵造房屋即門牌號碼苗栗縣○○鎮○○0 鄰○○000號房屋（即
    附表編號2所示主殿，下稱系爭房屋），作為大殿使用，其
    旁相連結之鐵皮屋則作為廁所及廚房、辦公室使用（即附表
    編號1、3、4所示廁所1、廚房、辦公室），天雲樓並於系爭
    房屋興建完成後於91年6月18日辦理寺廟登記。另天雲樓亦
    於系爭房屋相鄰空地上興建如編號5至12所示處理間、儲藏
    間、偏殿、小木屋5 間，並增建附表編號13所示廁所2。而
    系爭房屋為未保存登記建物，僅辦理房屋稅籍登記，並由天
    雲樓為納稅義務人，故天雲樓為系爭房屋與相連結之鐵皮屋
    、小木屋及儲物間等如附表所示各該地上建物之所有權人或
    事實上處分權人。嗣天雲樓於103 年11月28日同意將系爭房
    屋（即主殿）連同附表編號1所示廁所1、編號3所示廚房、
    編號4所示辦公室（以上合稱甲部分）無償借與靈修會使用
    ，期限自103 年11月28日起至107 年12月31日止，但屆期靈
    修會竟拒不返還。又附表編號5所示處理間、編號6所示儲物
    間、編號7所示偏殿、編號13所示廁所2，亦均遭靈修會無權
    占有；附表編號8-12所示小木屋1、小木屋2、小木屋3、小
    木屋4、小木屋5（以下合稱小木屋5間），則遭林麗雲無權
    占有。爰依民法第470 條第1 項規定（僅就甲部分建物），
    及本於所有權適用或類推適用民法第767條規定，並追加依
    民法第962條、第179條規定，擇一請求判命靈修會、林麗雲
    將系爭建物遷讓騰空交還天雲樓，並將鎖匙返還天雲樓；並
    依民法第179 條規定，請求靈修會自108 年1 月1 日起至返
    還系爭建物之日止，按月給付新臺幣（下同）2,208 元之不
    當得利等語，且陳明願供擔保請准宣告假執行。
二、靈修會、林麗雲則抗辯：
  ㈠０００前為乩士供信徒問事，因０００足以讓信徒信服，於全省擁
    有許多信眾，０００早於77年即已向萬法宗壇登記，79年7 月1
     日加入中華民國靈乩協會，又於83年2 月24日以天雲樓正
    乩兼住持加入中華民國道教會，而０００與０００均為０００之信徒
    ，然０００竟於91年間，未經０００同意，以己為天雲樓之負責人
    身分，擅自向苗栗縣政府申請辦理寺廟登記，使０００傷心不
    已，而０００之嫡傳弟子為林麗雲，於78年即已追隨０００，林麗
    雲在系爭房屋左側搭建小木屋完成後，隨即於83年2月24日
    遷入戶籍於系爭房屋，並居住在此迄今。
　㈡系爭土地使用同意書係於91年2 月15日簽訂，然系爭房屋為０
    ００於76年間籌備出資建造完成，應為０００原始取得所有權，
    而系爭房屋僅有小部分坐落在系爭土地上，絕大部分係坐落
    同段152-96地號土地上，系爭小木屋、儲藏間則分別坐落在
    同段152-94、152-95地號土地上，且各於82年10月間、93年
    間由林麗雲所建造原始取得。又152-95、152-96地號土地為
    靈修會向財政部國有財產署中區分署（下稱中區分署）租賃
    ，152-94地號土地亦為林麗雲向中區分署苗栗辦事處繳交占
    用地使用補償金，靈修會否認天雲樓提出之系爭土地使用同
    意書之真正，而房屋稅籍僅為行政機關為收取房屋稅所為之
    行政管理，與所有權並無直接關係，且附表所示各該建物自
    興建完畢後即由０００、林麗雲或靈修會占有使用迄今，天雲
    樓應舉證證明其有各該建物之所有權，且天雲樓從非占有人
    。
　㈢系爭房屋使用同意書係因迫於無奈，主管機關要求必備當時
    寺廟登記人之同意，並非靈修會承認系爭房屋所有權為天雲
    樓所有，靈修會否認兩造間有使用借貸關係存在。本案應從
    整個年代的架構事實來完整呈現，０００等人迄今對整個寺廟
    的運作事務根本沒有任何參與，怎麼會因為寺廟登記就取得
    主殿的所有權，且天雲樓於104 年1 月8 日向苗栗縣苑裡鎮
    公所陳報之信徒名冊，林麗雲、靈修會法定代理人陳劉玉瑩
    、證人０００（下合稱林麗雲等3 人）原均為信徒名冊成員，
    但０００卻與賴永吉重複於91年間對０００之手段，另於104 年12
    月9 日，在「白布帆工寮」又擅自召開天雲樓第1 屆第2 次
    信徒大會，將林麗雲等3 人排除在外，則此前後信徒大會何
    以名單不同？不同之原因何在？擅自以此私益於91年、104 
    年前後2 次排除０００、林麗雲等人之參與目的為何，不言可
    喻。
  ㈣系爭房屋（即主殿）旁之廁所、廚房、辦公室在構造上及使
    用上均有獨立性，有獨立出入口，不用經過主殿而屬獨立進
    出，應具有獨立之所有權。
參、原審為天雲樓一部勝訴、一部敗訴之判決，即判命靈修會應
    將附表編號1至4所示建物遷讓騰空交還天雲樓，並將各該建
    物之鎖匙返還天雲樓，暨自108 年1 月1 日起至返還前開建
    物之日止，按月給付天雲樓1,126 元，且以供擔保為假執行
    及免為假執行之宣告。另駁回天雲樓其餘之訴及其餘部分假
    執行之聲請。天雲樓就其敗訴部分一部（即關於請求交還附
    表編號5-13所示建物部分）聲明不服（其餘未繫屬本院之不
    當得利部分，已告確定，不予贅述）；靈修會就其敗訴部分
    亦聲明不服：
一、天雲樓上訴聲明：㈠原判決駁回天雲樓後開第二、三、四項
    之訴及假執行之聲請部分廢棄。㈡靈修會應將附表編號5所示
    處理間、編號6所示儲藏間、編號7所示偏殿、編號13所示廁
    所2遷讓騰空交還天雲樓，並將各該建物之鎖匙返還天雲樓
    。㈢林麗雲應將小木屋5間遷讓騰空交還天雲樓，並將各該建
    物之鎖匙返還天雲樓。㈣願供擔保，請准宣告假執行。並就
    靈修會上訴部分，答辯聲明：上訴駁回。
二、靈修會上訴聲明： ㈠原判決不利於靈修會部分廢棄。㈡上開
    廢棄部分，天雲樓在第一審之訴及假執行之聲請均駁回。並
    與林麗雲就天雲樓之上訴部分，均答辯聲明：上訴駁回。
肆、兩造不爭執事項（本院卷第195-196頁，部分文字依本判決
    用語調整之）：　　
一、原審被證六、七、八形式上登載為０００以團體名稱天雲樓之
    負責人等身分（０００職稱依上開文件記載）加入中華民國靈
    乩協會、萬法宗壇、中華民國道教乩師協會。
二、天雲樓係91年間為辦理寺廟登記，其辦理寺廟登記當時所登
    記管理人為０００（原審卷㈠第273 頁苗栗縣政府函、第281 頁
    准予補辦函文、第285 頁登記證上面有寺廟負責人０００，登
    記日期：91年6 月18日、第287 頁寺廟登記表，以及原審卷
    ㈠第173 至315 頁苗栗縣政府檢送資料）。依據原審卷㈠第28
    9頁 、第291頁、第292 頁所列的０００收受鎮公所函文、切結
    書地址為：苗栗縣○○鎮○○里0 鄰000 號，並非苗栗縣○○鎮○○
    里○○000 號（即本案土地建物所在地址）之住址。
三、坐落系爭土地上之系爭房屋為宮廟大殿，並以天雲樓為稅籍
    證明之納稅義務人（稅籍資料如原審卷㈠第163 至168 頁反
    面，起課日期：93年5 月）。
四、系爭1152地號土地（重測前為南勢林坑段152-12地號）於91
    年間為０００、０００、０００3 人共有，應有部分各3/5 、1/5 、1
    /5 ，現為天雲樓、黃聖翔之繼承人、林麗雲3 人共有，應
    有部分各2/5 、1/5 、2/5 （原審卷㈠第401 至417 頁）。
    上開天雲樓之應有部分2/5係受讓０００與０００之應有部分（登
    記日期為93年8 月12日，原審卷㈠第171 頁），林麗雲及黃
    聖翔係94年10月7 日受讓０００之應有部分（原審卷㈠第171 頁
    ）。
五、靈修會係99年11月28日立案（原審卷㈠第321 頁），立案時
    之理事長為林麗雲（原審卷㈡第9-10頁），立案資料及相關
    資料附於原審卷㈡第9-239 頁。
六、靈修會有向中區分署承租重測前南勢林段152-95、152-96地
    號土地，租期自107 年7 月1 日起至116 年12月31日止，並
    因占用南勢林段152-94地號土地遭中區分署苗栗辦事處請求
    自100 年12月起至106 年7 月止之使用補償金3 萬9,712 元
    （原審卷㈠第101-106頁）。
七、系爭小木屋5間係由林麗雲占有使用，原判決附圖其餘建物
    則由靈修會占有使用。
八、天雲樓曾於103 年11月28日出具房屋使用同意書予靈修會，
    使用期限自103 年11月28日至107 年12月31日（原審卷㈡第7
    8頁、第103 頁）。
伍、得心證之理由：
一、關於天雲樓返還甲部分建物之請求：
  ㈠天雲樓主張其與靈修會間就甲部分建物有使用借貸契約存在
    ，業據其提出房屋使用同意書為證（見原審卷㈠第45頁）。
    靈修會雖否認系爭房屋使用同意書之真正，並爭執該使用借
    貸關係之存在。惟查：
　1.系爭房屋之房屋稅籍納稅義務人登記為天雲樓，而該房屋稅
    籍登記之房屋範圍包含如附表編號2所示主殿、編號3所示廚
    房、編號4所示辦公室之事實，有苗栗縣政府稅務局函檢送
    之房屋稅籍證明書、房屋稅籍記錄表、房屋平面圖等附卷可
    稽（見原審卷㈠第163-168頁），並為兩造所不爭執（見本院
    卷第210頁、不爭執事項㈢）。　
　2.天雲樓出具之房屋使用同意書明白記載：「茲有座落苗栗縣
    ○○鎮○○里0鄰○○000號靈元天雲樓寺廟乙棟，自一Ο三年十一
    月廿八日起，無償借給『社團法人中華民國玄天聖門靈修會』
    做為辦公會址，借用年限至107年12月31日止」等語。
　3.靈修會會址原設於苗栗縣○○鄉○○村00鄰○○○00號（見原審卷㈡
    第9頁、第15頁、第25頁），於103 年9 月28日下午2 時至4
     時召開第2 屆第1 次理（監）事聯席會議，其中討論提案
    第3 案之會議記錄記載：「㈢決定申請變更本會會址。決議
    ：理監事聯席會一致通過，會址設於苗栗縣○○鎮○○里0 鄰○○
    ○○0 ○0 號。房屋所有權人為靈元天雲樓，法定管理人：０００
    。請房屋法定管理人：０００出具房屋使用同意書。」等語，
    嗣靈修會並檢附該103年9月28日理監事聯席會議紀錄、苗栗
    縣政府稅務局房屋稅籍證明書（納稅義務人：天雲樓）及系
    爭房屋使用同意書向內政部申請變更會址為系爭房屋所在之
    苗栗縣○○鎮○○里0 鄰○○○○0 ○0 號等情（見原審卷㈡第98-103
    頁），有內政部檢送之靈修會立案迄今相關資料附卷足憑（
    見原審卷㈡第7-239頁）。則由靈修會依其理監事聯席會議決
    議，持該天雲樓出具之房屋使用同意書及房屋稅籍資料，憑
    以向內政部辦理會址變更申請之舉，自足認系爭房屋使用同
    意書應為真正。靈修會否認該房屋使用同意書之真正，委無
    足取。
　4.靈修會103年9月28日理監事聯席會議既已決議將會址變更至
    苗栗縣○○鎮○○里0 鄰○○○○0 ○0 號，並請房屋所有權人出具
    房屋使用同意書，顯見靈修會主觀上確有就該會址所在房屋
    為使用借貸之意思；而天雲樓復出具房屋使用同意書，表明
    同意無償出借房屋予靈修會作為辦公會址，並載明借用期限
    ，而由靈修會占有使用會址所在房屋，堪認雙方確有使用借
    貸之意思表示合致。而系爭房屋稅籍登記範圍包括附表編號
    2所示主殿、編號3所示廚房、編號4所示辦公室，已如前述
    ，則天雲樓與靈修會間就系爭房屋稅籍登記範圍所示建物應
    有使用借貸關係存在，堪以認定。
  5.靈修會雖辯稱前開使用同意書只是配合行政機關須由寺廟負
    責人出具文件，並非雙方間有使用借貸關係存在的證明云云
    ，然為天雲樓所否認。而靈修會就０００先後於77年9月1日、7
    9年7月1日、83年2月24日以團體名稱天雲樓之負責人等身分
    ，加入中華民國靈乩協會、萬法宗壇、中華民國道教乩師協
    會，固提出該等證書為證（見原審卷㈡第295-299頁），惟依
    該等加入文件，並無從推翻前開房屋使用同意書之記載，而
    靈修會復未能就其上開有利於己之主張提出其他證據舉證以
    實其說，是其所辯自非可採。
　6.綜上所述，天雲樓與靈修會間就系爭房屋稅籍登記範圍即附
    表編號2所示主殿、編號3所示廚房、編號4所示辦公室既有
    使用借貸關係存在，而該使用期限業已屆期，則天雲樓依民
    法第470條第1項規定，請求靈修會遷讓騰空交還附表編號2
    所示主殿、編號3所示廚房、編號4所示辦公室，並返還各該
    建物之鑰匙，自屬有據。至天雲樓另主張適用或類推適用民
    法第767 條規定，並追加依民法第962條、第179條規定，請
    求靈修會遷讓騰空返還上開主殿、辦公室、廚房部分，因天
    雲樓乃以單一聲明，主張二以上之訴訟標的，為訴之選擇合
    併，本院既已認天雲樓本於民法第470 條第1項規定所為靈
    修會應遷讓返還此部分建物之請求為有理由，自毋庸再就天
    雲樓併為主張之適用或類推適用民法第767 條、民法第962
    條、第179條規定所為之請求予以論述，附此敘明。
　㈡附表編號1所示廁所1部分：
　1.按所謂附屬建物，係指依附於原建築物以助其效用而未具獨
    立性之次要建築而言，諸如依附於原建築物而增建之建物，
    缺乏構造上及使用上之獨立性（如由內部相通之頂樓或廚廁
    ），或僅具構造上之獨立性，而無使用上之獨立性，並常助
    原建築物之效用（如由外部進出之廚廁）等是。此類附屬建
    物依民法第811 條之規定，應由原建築物所有人取得增建建
    物之所有權，原建築物所有權範圍因而擴張。但於構造上及
    使用上已具獨立性而依附於原建築物之增建建物（如可獨立
    出入之頂樓加蓋房屋），或未依附於原建築物而興建之獨立
    建物，則均非附屬建物，原建築物所有權範圍並不擴張及於
    該等建物。是以判斷其是否為獨立建物或附屬建物？除斟酌
    上開構造上及使用上是否具獨立性外，端在該建物與原建築
    物間是否具有物理上之依附關係以為斷（最高法院109年度
    台上字第1633號判決參照）。
　2.附表編號1所示廁所1為105年10月間所新建乙節，為兩造所
    不爭執之事實（見本院卷第210-211頁）。天雲樓雖主張廁
    所1僅係將舊有廁所翻修云云。惟查：①證人０００於原審證述
    ：附表編號1所示廁所1，為105年10月初由０００委請０００所興
    建，係將舊有廁所拆除重建，施工費用30萬元等語（見原審
    卷㈠第479頁）；②證人０００於原審證稱：廁所1是將舊廁所全
    部拆除，在原來的地方再蓋新的，新廁所是何人出資興建及
    何時改建，伊並不知道等語（見原審卷㈠第451頁）、③證人０
    ００於原審亦證述：舊的廁所是伊用竹子跟鐵皮蓋的，原審卷
    ㈠第337-340頁所示照片中的磚造廁所是後來改建的等語（見
    原審卷㈠第463頁）、④證人０００於原審證稱：原審卷㈠第337-3
    40頁所示照片中的廁所是新建的等語（見原審卷㈠第469頁）
    。綜合上開證人之證述，並參酌該廁所1之現況照片（原審
    卷㈠第337-340頁），堪認廁所1應係將舊有木造、鐵皮廁所
    拆掉重建之水泥磚造廁所，而屬新建物。天雲樓主張廁所1
    僅係翻修整建云云，並非可採。
　3.查坐落於南勢坑段1150、1152地號土地上之廁所1，外型屬
    水泥磚造，附著於上開土地，不易移動，且屋頂、四面牆壁
    完好，結構足以避風雨；而廁所1面積共97.56平方公尺，系
    爭房屋雖設有鐵捲門可供通行至廁所1，但廁所1本身即有獨
    立之出入口對外通行，此有複丈成果圖及現場照片可按（見
    原審卷㈠第337-340頁、第419頁），顯見廁所1有構造上之獨
    立性。又廁所1係為供不特定信徒或公眾如廁使用而建造，
    天雲樓或靈修會出入之信眾均得加以使用，而系爭房屋之主
    殿則係供信眾參拜之處所，二建物使用經濟目的不同，彼此
    間無依存或附屬關係，足認廁所1有使用上之獨立性。堪認
    廁所1具有構造上及使用上之獨立性，為獨立之建物，而非
    主殿之附屬建物或從物。
　4.就廁所1係由何人出資興建乙節，證人０００證稱為其與信徒００
    ０共同出資，興建後捐贈給林麗雲等語（見原審卷㈠第483-48
    4頁）、證人０００、０００均證稱係林麗雲出錢興建等語（見原
    審卷㈡第252頁、第257頁），而證人０００、０００、０００則均證稱
    不知是何人出資等語（見原審卷㈠第451頁、第463頁、原審
    卷㈡第245頁）。參以靈修會105年5月14日第2屆第6次理監事
    聯席會議決議，就天雲樓公廁因使用年限久遠，多處破舊待
    修，造成信眾用上不便，而擬公告募款整建，不足款項再動
    用靈修會存款基金，有該會議紀錄可稽（見原審卷㈡第125頁
    ），則廁所1不論係由０００與信徒０００共同出資興建而捐贈予
    林麗雲，或係由林麗雲出資興建，抑或係由靈修會向信徒募
    款興建，亦應係由林麗雲或靈修會原始取得其所有權或事實
    上處分權；而天雲樓復無法提出其他證據證明廁所1為其所
    出資興建而取得所有權或有事實上處分權，自難認廁所1為
    天雲樓所有或有事實上處分權。又該廁所1既係於105年10月
    初始新建，天雲樓亦無從於103年間連同系爭房屋一併出借
    予靈修會之可能。
  5.綜上，廁所1既為105年10月間始新建，且無證據足認天雲樓
    就該廁所1原始取得其所有權或事實上處分權，亦無從認天
    雲樓與靈修會就此部分有使用借貸關係存在，則天雲樓依民
    法第470 條第1 項規定，及適用或類推適用民法第767 條、
    第962條、第179條規定，請求靈修會遷讓騰空交還廁所1並
    返還其鑰匙，即屬無據。
　㈢從而，天雲樓依民法第470條第1項規定，請求靈修會遷讓騰
    空交還附表編號2所示主殿、編號3所示廚房、編號4所示辦
    公室，並交還上開建物之鑰匙，核屬有據，應予准許；至天
    雲樓依民法第470 條第1 項規定，及適用或類推適用民法第
    767 條、第962條、第179條規定，請求靈修會遷讓返還附表
    編號1所示廁所1並交還鑰匙，則屬無據，不應准許。
二、關於天雲樓返還附表編號5至13所示各該建物之請求：
  ㈠當事人主張有利於己之事實者，就其事實有舉證之責任，民
    事訴訟法第277 條前段定有明文。又民事訴訟如係由原告主
    張權利者，應先由原告負舉證之責，若原告先不能舉證，以
    證實自己主張之事實為真實，則被告就其抗辯事實即令不能
    舉證，或其所舉證據尚有疵累，亦應駁回原告之請求。天雲
    樓主張其為附表編號5至13所示各該建物之所有權人或事實
    上處分權人，既為靈修會與林麗雲所否認，則依前開說明，
    自應由天雲樓就此負舉證責任。
　㈡上訴人主張其為附表編號5至13所示各該建物之所有權人或事
    實上處分權人，無非係以證人０００、０００、０００之證述及小木
    屋5間建造完成時間為靈修會尚未設立之前等情為據。經查
    ：
　1.證人０００於原審證稱：我從44歲起成為天雲樓的信徒，當時
    天雲樓在蓋廟，地點偏僻，因為天雲樓善待地方鄉里，所以
    我成為信徒。廟裡主殿、改建前的主殿左側廁所及偏殿都是
    由信徒集資興建，主殿在我44歲時建造，偏殿興建時間比主
    殿晚4 至5 年，上開舊廁所其後被全部拆除，在原有位置重
    蓋廁所，新廁所由何人出資建造我不清楚；廚房大約在我46
    、47歲時，由信徒使用竹子搭建，後來信徒出資將其翻修成
    磚造，翻修時間我不知道；辦公室、處理間、儲物間、小木
    屋及小木屋旁廁所也都是信徒出資興建，在主殿蓋好後陸續
    蓋的，與主殿興建時間相距不到10年，信徒出資都是用廟方
    的名義興建。０００只是掛名為天雲樓的樓主，信徒來廟裡會
    找０００問事，廟裡也有其他師姐在辦事，林麗雲是之後才來
    到廟裡跟在０００旁邊等語（見原審卷㈠第449 至459 頁）。
  2.證人０００於原審證述：我於78年左右因隨同中壢的朋友去參
    拜而成為天雲樓的信徒，當時只有天雲樓，這幾年才有靈修
    會，在０００去世後我就沒去天雲樓。０００去世時我的孫子還只
    會爬，現在已經12歲。處理間是臺北的師兄阿勇獨自出資興
    建，作為靈修使用，不是要捐給天雲樓，０００有說那塊地方
    要給師兄阿勇蓋屋；儲物間於83、84年間興建，給臺中師兄
    住，何人出錢我不知道，０００同樣有說要給臺中師兄使用；
    小木屋於82年建造，０００說要蓋8 間分配給出資興建的人，
    其中1 間給我，所以我們每人出資18萬元，我另出資建造小
    木屋前的八卦池讓大家使用，共花費30萬元，出資款交給００
    ０，小木屋旁的廁所由我們8 人出資一起蓋，讓大家共用，
    並未限制沒出錢的人不能使用。偏殿的位置本來還有小木屋
    ，以前有8 間小木屋，後來拆除2 間，何人出資興建我不清
    楚，是給某位師兄的女婿擺放仙佛。０００會指定某信徒出資
    ，蓋完後的建物由該出資者私人使用，所以我在分配到的小
    木屋裡放置添購的床及衣櫥，想說從居住地中壢到苗栗玩有
    小木屋可住，因為很划算所以出資，但０００沒說小木屋最後
    要如何處置或屬於天雲樓，０００去世後我比較少去天雲樓，
    某次師姐讓我把小木屋鑰匙給她，說可以給其他人住，後來
    師姐沒把鑰匙還我等語（見原審卷㈠第467 至479 頁）。
  3.證人０００於原審結證：我去天雲樓是出於工作目的，於82年
    林麗雲委託我蓋5 間小木屋，材料由林麗雲提供，她稱朋友
    來訪時可供地方居住，搭建期間1 個半月我都是受林麗雲的
    指示施作，每7 天領1 次工錢，共50幾萬元，林麗雲都是拿
    現金給我，至於實際上錢由誰來出我並不清楚等語（見原審
    卷㈠第534 至537 頁）。
  4.證人０００於原審證述：我於70幾年成為天雲樓的信徒，以前
    只有天雲樓，沒有靈修會，靈修會是向天雲樓租場地的關係
    。我在天雲樓主殿蓋好後加入，處理間用來置物，大家都有
    出資；儲物間是臺北師兄所建，送給天雲樓做法會使用，非
    供私人使用；小木屋原有十來間，０００說出資者可以優先住
    ，即小木屋仍屬於天雲樓，但出資較多者具有優先使用權，
    我與先生共出資30萬元蓋1 間，並添購床、衣櫥放在屋中，
    許多師兄都有出資，每人30萬元，其後師姐表示要把小木屋
    給別人使用，將我的鑰匙拿走後未再歸還；小木屋旁廁所是
    由大家出資建造，規劃給天雲樓；偏殿於82年由大家募資建
    造，並非林麗雲所蓋，當時為了蓋偏殿有打掉1 、2 間小木
    屋，也是規劃給天雲樓。我不曾向０００問事，只是去天雲樓
    參拜及無酬煮飯、做事，０００會提醒我要多注意的事情。０００
    在參拜時會站在中間拿大香，旁人說他是樓主，我就這樣認
    定，至於當時負責人是誰我並不清楚等語（見原審卷㈡第244
     至250 頁）。
  5.證人０００於原審證稱：我聽說０００會通靈幫忙解決問題，而於
    79年成為０００的信徒，現在是林麗雲的信徒，也是靈修會的
    會員。天雲樓主殿於79年已經存在，聽說落成很多年，天雲
    樓都是０００在辦事、上課、主持及排法會，且證書上記載他
    是負責人，所以我認為主殿是０００出資興建。處理間在我加
    入時已經存在，用來放法會所使用的桌子、架子，小木屋及
    小木屋旁廁所於82年建造，讓我們這些門生來的時候有地方
    居住及使用，游泳池（八卦池）是每年端午節讓信徒進池裡
    淨身之用，偏殿於82年興建，供另一個仙佛團拜使用，以上
    建物都是林麗雲出錢蓋的，因為到訪的都是信徒，不是香客
    ，而信徒捐款金額有限，我以此判斷出資者是林麗雲，但我
    不常駐廟裡，只有仙佛生日時去，建屋細節他們不會告訴我
    。儲物間是臺北師兄蓋的，在辦完108 天法會後就予以閒置
    等語（見原審卷㈡第251 至255 頁）。
  6.證人０００於原審證述：我於79或80年因朋友表示０００通靈很靈
    驗約我一起去問事，而成為０００的信徒，但未參加靈修會。
    林麗雲告訴我，小木屋是她拿錢找工人來蓋，建造時間我不
    記得，因為我去天雲樓待的時間都不長，所以不清楚實際出
    資情形；偏殿也是林麗雲蓋的，當時我去的時候偏殿正在興
    建，所以知悉是何人建造。０００、林麗雲並未告訴我，他們
    各花費多少建屋，他們付錢時我也不在現場，０００不曾向我
    募資，我只在問事後會包紅包給他等語（見原審卷㈡第256 
    至260 頁）。
  7.證人０００於原審結證：我於80年慕名成為０００的信徒，０００去
    世後，我就跟隨他的弟子林麗雲，並加入靈修會成為會員。
    我去天雲樓時主殿、辦公室皆已興建完成。處理間在我去天
    雲樓時已經存在，儲物間則是某一年法會，０００與眾人一起
    蓋，出資情形我不清楚；小木屋是林麗雲於82年或83年蓋的
    ，屋旁廁所於同時期建造，偏殿也是她出資興建，０００還在
    世時，他與林麗雲都曾說那區是林麗雲出錢蓋的，但我不曾
    見過他們付款予廠商的情形，也沒有全程參與小木屋的興建
    。我向０００問事後會包紅包給他，但不曾聽說０００有向信徒募
    資的事情等語（見原審卷㈡第260 至265 頁）。
　8.綜合上開證人之證述可知，證人０００雖證稱處理間、儲物間
    、小木屋及小木屋旁廁所都是信徒出資用廟方名義興建等語
    ，而證人０００亦證述處理間、小木屋、小木屋旁廁所、偏殿
    大家都有出資，儲物間是臺北師兄所建，送給天雲樓等語，
    然經核與證人即０００配偶０００結證處理間是臺北師兄阿勇獨自
    出資興建，作為靈修使用，不是要捐給天雲樓；儲物間於83
    、84年間興建，何人出錢不知道，０００有說要給臺中師兄使
    用；小木屋於82年建造，０００說要蓋8 間分配給出資興建的
    人，其中1 間給伊，伊等共8人每人出資18萬元，並另共同
    出資興建小木屋旁之廁所等語，以及證人０００證述小木屋5間
    係林麗雲委請伊建造並拿錢給伊等語、證人０００證稱處理間
    、小木屋及小木屋旁廁所都是林麗雲出資興建等語、證人００
    ０證述小木屋、偏殿都是林麗雲出資興建等語、證人０００證稱
    儲物間是０００與眾人一起興建，小木屋、小木屋旁廁所及偏
    殿則是林麗雲出資興建等語，已明顯有所不符，而難遽以輕
    信。
　⒒再者，依上開證人所述，亦可知上開建物興建當時，天雲樓
    尚未辦理寺廟登記（見不爭執事項㈡），而信眾或有自詡為
    天雲樓信徒者，亦有追隨０００者，甚或追隨林麗雲者，是縱
    使依證人０００、０００所述附表編號5至13所示各該建物，為信
    眾所出資興建，但該等信徒究為天雲樓或０００抑或林麗雲之
    信徒（或追隨者）既有不明，亦難徒憑證人０００、０００上開證
    述，即遽為該等建物均為天雲樓所有或享有事實上處分權之
    判斷。
　⒓又甲建物之主殿、廚房、辦公室雖係於76年間興建，然而附
    表編號5所示處理間、編號6所示儲藏間係於81至83年間所興
    建，附表編號8至12所示小木屋5間則係於82、83年間所興建
    等情，為兩造陳明在卷（見本院卷第248-249頁）。而天雲
    樓係於91年6月18日辦理寺廟登記，靈修會則係於99年11月2
    8日立案（見不爭執事項㈡、㈣），足見上開建物於天雲樓與
    靈修會立案前即建造完成。另林麗雲之戶籍自83年2月24日
    即遷入苑裡鎮南勢里1鄰南勢1之1號（見原審卷㈡第301頁）
    ，而該小木屋5間復為林麗雲所占有使用，則該小木屋5間除
    天雲樓、靈修會外，亦非無由林麗雲出資興建而取得所有權
    或事實上處分權之可能。是以，天雲樓徒以小木屋5間興建
    完成時靈修會尚未立案，即謂小木屋5間應為天雲樓所有或
    有事實上處分權云云，亦難採信。
　⒔綜上所述，天雲樓所舉證據既不足證明附表編號5至13所示各
    該建物為其所有或有事實上處分權，更無證據足資證明天雲
    樓為該等建物之占有人，則天雲樓主張其為該等建物之所有
    權人或事實上處分權人，而適用或類推適用民法第767 條及
    依民法第962條、第179條規定，請求靈修會遷讓騰空返還附
    表編號5至7、13所示各該建物及鑰匙，暨請求林麗雲遷讓騰
    空返還附表編號8至12所示小木屋5間及鑰匙，均屬無據，不
    應准許。
三、關於天雲樓請求靈修會給付不當得利部分：
　㈠按無法律上之原因而受利益，致他人受損害者，應返還其利
    益。雖有法律上之原因，而其後已不存在者，亦同。民法第
    179條定有明文。 查靈修會就附表編號2至4所示主殿、廚房
    及辦公室之使用借貸期限至107年12月31日止，業如前述，
    惟其未依約將該等建物返還天雲樓，自108年1月1日仍繼續
    占有使用該等建物，自屬法律上之原因而受有利益，致天雲
    樓無法使用、收益該等建物而受有損害，是天雲樓依民法不
    當得利之法律關係，請求靈修會返還其所受相當於租金之不
    當利益，即屬有據。 
　㈡次按城市地方租用房屋之租金，以不超過土地及建築物申報
    總價額年息百分之十為限，土地法第97條第1 項亦有明文。
    所謂土地及建築物之總價額，土地價額依法定地價，建築物
    價額，依該管縣市地政機關估定之價額，土地法施行法第25
    條亦有明文。而法定地價，係土地所有人依該法規定所申報
    之地價，土地所有權人未於公告期間申報地價者，以公告地
    價百分之八十為其申報地價，土地法第148 條、平均地權條
    例第16條前段亦定有明文，故土地法第97條第1 項所謂之「
    申報價額」，即指該土地之申報地價。再者，所謂「年息百
    分之十為限」，乃指租金之最高限額而言，並非必須照申報
    價額年息10% 計算之。基地租金之數額，除以基地申報地價
    為基礎外，尚須斟酌基地之位置，工商業繁榮之程度，承租
    人利用基地之經濟價值及所受利益等項，並與鄰地租金相比
    較，以為決定，並非必達申報總地價年息百分之十最高額。
  ㈢系爭房屋坐落基地為系爭1152地號土地與同段1153、1150、1
    155地號土地，雖天雲樓僅為系爭1152地號土地之共有人（
    應有部分5分之2），而非其他坐落基地之所有權人，然房屋
    不能脫離土地而獨立存在，使用房屋必須使用該房屋之基地
    ，法院於計算相當於租金之不當得利時，仍應參考土地法第
    97條第1 項之規定，以土地及建築物之總價額為基準。至天
    雲樓非系爭房屋坐落基地之所有人部分，應否給付土地所有
    人土地租金或不當得利，係屬另一問題，無礙於本件不當得
    利金額之計算。審酌系爭房屋坐落苗栗縣苑裡鎮，依天雲樓
    陳報距離國道1 號公路約6 至8 公里，車程約8 至10分鐘，
    距離國道3 號約8 至10分鐘車程，位於大安溪河堤旁，火炎
    山山腳下，距離最近便利商店開車約10分鐘，無特別工商發
    展（見原審卷卷㈡第403 、405 頁），並為靈修會所不爭執
    （見原審卷㈡第391 頁），雙方亦同意建築物申報總價額以
    房屋課稅現值計算（見原審卷㈡第266 頁），而該等建物為
    已興建約20至30餘年之建物，用途分別為供信眾參拜、廚房
    及辦公室等情，認天雲樓就該等建物所受相當於租金之損害
    ，或靈修會占有該等建物可得之利益，以按坐落基地申報地
    價及房屋課稅現值總額年息百分之5計算為適當。
　㈣附表編號2所示主殿B部分，占用系爭1152地號土地面積18.77
    平方公尺；附表編號2所示主殿B1-B3部分、編號3所示廚房
    、編號4所示辦公室，占用同段1153、1150、1155地號土地
    面積共計554.48平方公尺；系爭1152地號土地申報地價為每
    平方公尺74.4元，同段1153、1150、1155地號土地申報地價
    則均為每平方公尺93元，有申報地價查詢資料及土地登記公
    務用謄本在卷可佐、（見原審卷㈡第379 頁、原審卷㈠第379-
    387頁）；另該等建物之房屋課稅現值為25萬200 元，亦有
    房屋稅籍證明書在卷可按（見卷一第165 頁），依此計算，
    天雲樓請求靈修會自108年1月1日起至返還系爭房屋之日止
    ，按月給付相當租金之不當得利1,126 元【計算式：【（74
    .4×18.77）＋（93×554.48）+250,200 】×5%÷12﹥1,126，小
    數點以下四捨五入】，尚屬有據。
陸、從而，天雲樓依民法第470條第1項規定，請求靈修會遷讓騰
    空交還附表編號2所示主殿、編號3所示廚房及編號4所示辦
    公室，並將鑰匙返還天雲樓，及依民法第179條規定，請求
    靈修會自108年1月1日起至返還前開建物之日止，按月給付1
    ,126元，為有理由，應予准許；逾此部分之請求，則屬無據
    ，應予駁回。原審就天雲樓上開請求不應准許即命返還附表
    編號1所示廁所1部分，為靈修會敗訴之判決及為假執行之宣
    告，尚有未洽，靈修會上訴意旨指摘原判決此部分不當，求
    予廢棄改判，為有理由，爰廢棄原判決此部分，改判如主文
    第2項所示；就天雲樓上開請求應准許部分，為靈修會敗訴
    之判決，並為附條件准、免假執行之宣告，其理由雖與本院
    理由略有不同，惟結論並無二致，仍應予維持，靈修會上訴
    意旨指摘原判決此部分不當，求予廢棄改判，為無理由；就
    天雲樓上開請求不應准許即返還附表編號5至13所示各該建
    物及此部分不當得利部分，為天雲樓敗訴之判決，並無不合
    ，天雲樓上訴意旨指摘原判決此部分不當，求予廢棄改判，
    為無理由。另天雲樓追加依民法第962條及第179條規定為返
    還附表編號1所示廁所1、5所示處理間、編號6所示儲藏間、
    編號7所示偏殿、編號8至12所示小木屋5間及編號13所示廁
    所2請求部分，亦為無理由，併予駁回。
柒、本件事證已臻明確，兩造其餘之攻擊或防禦方法及所用之證
    據，經本院斟酌後，認為均不足以影響本判決之結果，爰不
    逐一論列，附此敘明。 
捌、據上論結，本件天雲樓之上訴及追加之訴均為無理由，靈修
    會之上訴一部有理由、一部無理由，爰判決如主文。　
中　　華　　民　　國　  110　　年　　9　　月　　15　　日
        　　    民事第四庭    審判長法　官  林慧貞
　　　　　　　　　　　　　　        法　官  莊嘉蕙
　　　　　　　　　　　　　　　      法　官  劉惠娟
正本係照原本作成。       
靈元天雲樓得上訴。
靈修會及林麗雲不得上訴。
如不服本判決，應於收受送達後20日內向本院提出上訴書狀，其
未表明上訴理由者，應於提出上訴後20日內向本院補提理由書狀
（均須按他造當事人之人數附繕本）。因疫情而遲誤不變期間，
得向法院聲請回復原狀。
上訴時應提出委任律師或具有律師資格之人之委任狀；委任有律
師資格者，另應附具律師資格證書及釋明委任人與受任人有民事
訴訟法第四百六十六條之一第一項但書或第二項所定關係之釋明
文書影本。如委任律師提起上訴，應一併繳納上訴裁判費。

                                    書記官  陳文明

中　　華　　民　　國　　110 　年　　9 　　月　　16　　日

附表：原判決附圖標示之各該建物
編號 名稱 所屬部分 面積（平方公尺） 合計（平方公尺） 土地所有權人 地段 坐落地號 1 廁所1 A 95.1 97.56 財政部國有財產署 南勢林坑段 1150   A1 2.46  靈元天雲樓、黃聖翔、林麗雲  1152 2 主殿 B 18.77 327.49 靈元天雲樓、黃聖翔、林麗雲 南勢林坑段 1152   B1 4.24  財政部國有財產署  1153   B2 273.15    1150   B3 31.33    1155 3 廚房 C 39.72 162.78 財政部國有財產署 南勢林坑段 1153   C1 3.15    1150   C2 119.91    1155 4 辦公室 D 82.98 82.98 財政部國有財產署 南勢林坑段 1155 5 處理間 E 40 41.24 財政部國有財產署 南勢林坑段 1153   E1 1.24    1155 6 儲藏間 F 84.04 199.15 財政部國有財產署 南勢林坑段 1153   F1 115.1    1155   F2 0.01    1156 7 偏殿 G 133.62 133.62 財政部國有財產署 南勢林坑段 1156 8 小木屋1 H 37.95 37.95 財政部國有財產署 南勢林坑段 1156 9 小木屋2 I 38.2 39.19 財政部國有財產署 南勢林坑段 0000 0000   I1 0.99     10 小木屋3 J 19.61 43.92 財政部國有財產署 南勢林坑段 1156   J1 24.31    1153 11 小木屋4 K 60.3 69.55 財政部國有財產署 南勢林坑段 1156   K1 3.5    1153   K2 5.75  行政院農委會林務局 十股段 188 12 小木屋5 L 39.66 39.66 財政部國有財產署 南勢林坑段 1156 13 廁所2 M 25.88 27.06 財政部國有財產署 南勢林坑段 1156   M1 1.18  行政院農委會林務局 十股段 188